【裁判字號】    90,台上,620
【裁判日期】    900412
【裁判案由】    所有權移轉登記等
【裁判全文】
最高法院民事判決                                  九十年度台上字第六二○號
    上  訴  人  丙○○
    訴訟代理人  武燕琳律師
    複 代理 人  王正喜律師
    被 上訴 人  甲○○
                乙○○
右當事人間請求所有權移轉登記事件，上訴人對於中華民國八十八年十一月二日台灣
高等法院台中分院第二審判決（八十七年度上字第一二一號），提起一部上訴，本院
判決如左：
    主  文
上訴駁回。
第三審訴訟費用由上訴人負擔。
    理  由
本件上訴人主張：伊於民國八十五年七月十五日將所有坐落南投縣埔里鎮○里段○○
○○段第三四○－一○七地號面積六七平方公尺土地及其上門牌號碼同鎮○○○路一
二一號房屋出售予被上訴人之母林富連，價金為新台幣（下同）一百四十七萬六千元
，約定於辦畢所有權移轉登記後一次付清。系爭房地業於同年九月二十三日辦畢所有
權移轉登記，惟林富連並未支付價金。嗣林富連於同年十一月十九日死亡，被上訴人
為其繼承人，已辦畢繼承登記，伊於八十六年一月三十一日以存證信函催告被上訴人
，限於文到三日內付清價金，逾期不付，則解除契約，不另通知。被上訴人逾期未付
，契約業已解除等情，依民法第二百五十九條第一款規定，求為命被上訴人將系爭房
地所有權移轉登記予伊之判決（未繫屬本院部分，不予贅）。
被上訴人則以：上訴人之子戴正松及媳婦陳麗子積欠林富連三百五十六萬五千元，由
上訴人承擔其債務，惟上訴人並未清償。嗣上訴人與林富連約定，上訴人將系爭房地
出售予林富連，價金則以該三百五十六萬五千元抵償，林富連並承受系爭房地銀行貸
款一百四十萬六千三百四十八元及負擔土地增值稅六十萬五千八百八十九元。林富連
並無積欠價金情事，上訴人不得解除系爭買賣契約等語，資為抗辯。
原審以：上訴人就其主張之事實，固據提出土地、建築改良物買賣所有權移轉契約書
、土地及建物登記簿謄本、戶籍謄本、存證信函等件為證。然查上訴人及林富連共同
委託代書施麗娜辦理系爭房地之移轉登記時，並未提出買賣契約，亦未約定價金之數
額，僅表示要用自用住宅稅率辦理移轉登記，施麗娜乃以系爭土地當年之公告現值及
系爭房屋稅捐稽徵機關核定之房屋課稅現值共計一百四十七萬六千元做為系爭房地之
買賣價金，填載於聲請地政機關辦理所有權移轉登記所用之土地、建築改良物買賣所
有權移轉契約書（即公契）上，並依慣例於該公契價款交付日期欄記載「辦竣登記一
次付清」字樣，上訴人及林富連均不知該公契之詳細內容，業據施麗娜證述屬實。次
查上訴人之子戴鈺晉（原名戴正松）及媳婦陳麗子於八十二年三月間曾向林富連借款
，連同利息共積欠林富連三百五十六萬五千元，因戴鈺晉、陳麗子未能償還欠款，林
富連心生不滿，對之提起詐欺之刑事告訴，上訴人乃以其所有系爭房地設定債權額為
三百六十萬元之抵押權予林富連，供為擔保，亦據戴鈺晉於原審證述屬實，並有其於
刑事案件審理時提出之答辯狀、系爭房地登記簿謄本在卷可稽。又上訴人曾提供系爭
房地為擔保設定抵押權予台灣土地銀行向該行借款，於系爭房地辦理移轉登記予林富
連時，其借款餘額一百四十萬六千三百四十八元係由林富連承受，移轉系爭土地時繳
納之土地增值稅六十萬五千八百八十九元及代書費亦係林富連負擔，此為兩造所不爭
執之事實，並有土地及建物登記簿謄本在卷可證。參酌上訴人於八十五年十二月四日
以被上訴人為對造向南投縣埔里鎮調解委員會聲請調解時表示：伊為安慰林富連之病
，乃將系爭房地過戶予林富連，林富連死亡後留下債務，請調解收回被上訴人之繼承
權，以便處理林富連留下之債務等語，有聲請調解書可稽，並未以林富連未給付一百
四十七萬六千元價金為由，主張收回系爭房地等情，可見上開公契記載之一百四十七
萬六千元，並非上訴人與林富連買賣系爭房地互相同意之價金。上訴人主張該一百四
十七萬六千元係其與林富連所約定之買賣價金，催告被上訴人給付，並以被上訴人未
依限給付為由，據以解除其與林富連間就系爭房地所訂立之買賣契約，依民法第二百
五十九條第一款規定，請求被上訴人將系爭房地所有權移轉登記予伊，難謂有據，不
應准許。爰廢棄第一審就此部分所為上訴人勝訴之判決，改判駁回其訴，經核於法洵
無違誤。上訴論旨，指摘上開於其不利部分之原判決不當，求予廢棄，非有理由。
據上論結，本件上訴為無理由，依民事訴訟法第四百八十一條、第四百四十九條第一
項、第七十八條，判決如主文。
中      華      民      國     九十     年      四      月     十二     日
                              最高法院民事第三庭
                                  審判長法官  林  奇  福
                                        法官  陳  國  禎
                                        法官  李  彥  文
                                        法官  陳  重  瑜
                                        法官  劉  福  聲
      右正本證明與原本無異
                                              書  記  官
中      華      民      國     九十     年      四      月    二十六    日
                                                                        Ｒ


司法院資訊處製作；財團法人民間司法改革基金會備份。
